【裁判字號】    97,判,1011
【裁判日期】    971113
【裁判案由】    營利事業所得稅
【裁判全文】
最  高  行  政  法  院  判  決
                                      97年度判字第1011號
上  訴  人  兆豐國際商業銀行股份有限公司
代  表  人  王榮周
訴訟代理人  許祺昌
被 上訴 人  財政部臺北市國稅局
代  表  人  凌忠嫄
                      送達代收人  甲○○
上列當事人間營利事業所得稅事件，上訴人對於中華民國95年10
月12日臺北高等行政法院95年度訴字第699號判決，提起上訴，
本院判決如下：
    主  文
上訴駁回。
上訴審訴訟費用由上訴人負擔。
    理  由
一、上訴人（原名中國國際商業銀行股份有限公司，於民國95年
    8月21日與交通銀行股份有限公司合併，並更為現名）前於
    73年間將有關其國際金融業務分行（下稱OBU）與國內分行
    間之費用分攤辦法報請財政部核備，經財政部以73年11月14
    日台財稅第62939號函復以「檢送之國際金融業務分行各項
    費用負擔及分攤辦法，除一之(四)分攤總管理處之管理費用
    ，應依營利事業所得稅查核準則（79年2月21日修正前原名
    營利事業所得稅結算申報查核準則，下稱查核準則）第70條
    之規定，修正為按營業收入百分比為計算分攤標準外，准予
    備查。」故上訴人於每年申報營利事業所得稅，即依上開核
    備函示於帳外調整增列分攤予OBU之費用，並列報為營業成
    本科目之減項。嗣上訴人辦理86年度營利事業所得稅結算申
    報，以89年7月7日(89)中總會字第2108號函申請更正減少境
    外所得可扣抵稅額新臺幣（下同）6,390,532元，並自行補
    繳同額稅款；另以91年5月14日(91)中總會字第1900號函申
    請更正加回原自行分攤予OBU之總管理處費用，增列營業成
    本69,408,217元及申請退稅17,352,055元，嗣被上訴人以93
    年1月7日財北國稅法字第0920250431號行政訴訟撤銷重核案
    件復查決定書併予辦理上開更正及退稅申請，於93年5月13
    日製發86年度營利事業所得稅結算申報更正核定通知書，並
    於隨附之「核定通知書調整法令及依據說明書」敘明營業成
    本維持原核定之理由。上訴人不服，申請復查，經財政部94
    年7月25日台財訴字第09400202120號訴願決定以被上訴人就
    上訴人依稅捐稽徵法第28條規定之申請事項，僅發給核定通
    知書、調整法令依據說明書，亦未對上訴人不服表示作成復
    查決定書，乃命被上訴人應於訴願決定書到達之日起2個月
    內作成適法之處分。嗣被上訴人乃以上訴人之OBU分攤總行
    管理處費用，係自行依行為時所得稅法施行細則第60條之1
    第2項規定辦理，財政部73年11月14日台財稅第62939號函稱
    上訴人分攤總管理處之管理費用應依查核準則第70條規定修
    正為按營業收入百分比為計算分攤標準，僅指費用分攤之計
    算方式，並非告知上訴人得適用查核準則第70條規定為由，
    以94年8月23日財北國稅稽字第0940244112號函（下稱原處
    分）否准上訴人更正及退稅之申請。上訴人不服，提起訴願
    ，遭決定駁回，遂提起本件行政訴訟。
二、上訴人於原審起訴意旨略謂：上訴人OBU參與分攤費用之標
    的，依所得稅法施行細則第60條之1規定應僅限於與同址營
    業有關而衍生之共同費用，非基於同址營業而衍生之費用，
    則非應參與分攤之標的，被上訴人以上開規定作為OBU應參
    與分攤總管理處費用之準據，顯係不當擴張解釋系爭法規。
    又上訴人總行（含國內分行）及OBU間之資金往來，包括外
    幣拆、放款交易及聯行往來，均已計收利息。則依所得稅法
    第24條收入成本配合原則，上訴人總行既已向OBU計收利息
    ，自不應將其「總處管理費用」再由OBU按其營業額重複分
    攤，否則，因同一筆費用重複分攤，將造成課稅所得額計算
    之扭曲。又被上訴人係類推適用查核準則第70條第2項規定
    要求上訴人以收入百分比為總處管理經費之分攤依據，自應
    審酌上訴人OBU與總處已計付之利息，符合查核準則第70條
    第3項之要件，而免予參與總處管理經費分攤。被上訴人強
    令上訴人OBU參予分攤總處管理經費於法無據，是上訴人前
    已繳納稅款適用法律錯誤。為此請判決將原處分與訴願決定
    均撤銷，及被上訴人應作成退還上訴人稅額17,352,055元之
    行政處分等語。
三、被上訴人則以：上訴人前將有關OBU與國內分行間之費用分
    攤辦法報財政部核備，獲財政部73年11月14日台財稅第6293
    9號函准予備查，故於每年申報營利事業所得稅時，帳外調
    整增列分攤予OBU之費用，並列報為營業成本科目之減項，
    本件上訴人原申報按營業收入百分比計算分攤予OBU之總管
    理處費用69,408,217元，即係依此而為；至於前開財政部函
    文稱上訴人OBU分攤總管理處之管理費用應依查核準則第70
    條規定以營業收入百分比為計算分攤標準，係指費用分攤之
    計算方式，並非告知上訴人得適用查核準則第70條規定，故
    原處分否准上訴人所請於法並無不合。若上訴人認費用分攤
    計算方式有誤，則應先行向財政部更正原核備費用分攤辦法
    ，否則將致被上訴人無據可依，此亦與得否適用查核準則第
    70條規定無關。又所得稅法第24條收入成本費用配合原則，
    其成本費用並不以同址營業所發生者為要件，上訴人總管理
    處之管理費用，乃基於管理分行業務之需要而發生，並於73
    年間因同址營業之OBU成立後，即依所得稅法施行細則第60
    條之1之規定，檢送其OBU與國內分行間之費用分攤辦法，報
    經財政部核備在案而行之有年，上訴人不顧其總管理處管理
    費用，乃基於管理分行業務之需要而發生，亦屬「OBU與同
    址營業之機構共同負擔之費用」性質，限縮共同負擔費用之
    含括範圍及曲解條文文義，並不足採。又類推適用乃為法律
    漏洞之補充，上訴人不依明文規定，而誤解上開函文，主張
    OBU並無分攤總行管理費之適用；復截取上開財政部函文及
    查核準則第70條第3項規定條文之部分內容，主張可類推適
    用免分攤總管理處費用，殊無足採等語，資為抗辯。
四、原審審酌全辯論意旨及調查證據之結果，以：本件上訴人前
    於其OBU開始營業之初，即依行為時所得稅法施行細則第60
    條之1規定將有關OBU與國內分行間之費用分攤辦法報請財政
    部核備，經財政部函，准予備查；本件上訴人既未依所得稅
    法施行細則第60條之1規定重行擬具分攤辦法報請該管稽徵
    機關核備，則其辦理86年度營利事業所得稅結算申報，自應
    依其前報財政部准予備查之OBU與國內分行間費用分攤標準
    計算營利事業之營業成本、所得額並繳納營利事業所得稅，
    自無適用法令錯誤溢繳稅款之事一節，即足認定。上訴人如
    認其前此自行擬具報核之費用分攤辦法有誤，自應依法重行
    擬具費用分攤辦法報請該管稽徵機關核備俾供遵行，上訴人
    捨此不圖，逕就其依自行擬具報核並行之有年之費用分攤辦
    法計算得致之營業成本及所得額等，申請更正增列營業成本
    69,408,217元及申請退稅17,352,055元，於法自有未合，乃
    駁回上訴人在原審之訴。
五、本院查：(一)按「納稅義務人對於因適用法令錯誤或計算錯誤
    溢繳之稅款，得自繳納之日起五年內提出具體證明，申請退
    還；逾期未申請者，不得再行申請。」稅捐稽徵法第28條定
    有明文。是以，納稅義務人於繳納稅款及罰鍰後，如依上開
    規定申請退還該已繳納稅款及罰鍰時，因該條明定僅限於因
    適用法令錯誤或計算錯誤溢繳之稅款始得申請退還，稅捐稽
    徵機關依據認定之事實，核定其應納稅額或應補徵稅額，如
    無適用法令錯誤或計算錯誤情事，納稅義務人自不得據以申
    請退稅。(二)本件上訴人前於其OBU開始營業之初，即將有關
    OBU與國內分行間之費用分攤辦法報請財政部核備，並經財
    政部以73年11月14日台財稅第62939號函以其OBU分攤總管理
    處之管理費用，應依查核準則第70條之規定按營業收入百分
    比為計算分攤標準，准予備查等情，既為原審經調查證據後
    所認定之事實；是以，嗣後上訴人於每年申報營利事業所得
    稅，即應依上開依其前報財政部准予備查之OBU與國內分行
    間費用分攤標準計算營利事業之營業成本、所得額，並繳納
    營利事業所得稅；上訴人如認該原經財政部核准其OBU與國
    內分行間之費用分攤辦法有誤或有重新調整必要，自應依法
    重行擬具費用分攤辦法報請財政部重予核備，方屬正途。是
    以，原判決認本件並無適用法令錯誤溢繳稅款情事，依法自
    無不合；上訴人主張其依法申請退稅者，實已等同重行報請
    核備云云，殊無足採。(三)至上訴人主張所得稅法施行細則第
    60條之1第2項規定所謂應報請稽徵機關核備者，係「分攤辦
    法」應僅限於與同址營業有關而衍生之共同費用，而「總管
    理處費用」並非屬該條共同負擔費用之分攤標的乙節。按「
    營利事業所得之計算，以其本年度收入總額減除各項成本費
    用、損失及稅捐後之純益額為所得額。」「國際金融業務分
    行，其總機構在中華民國境內者，除應依本法第七十三條之
    一規定申報納稅外，其總機構免就該分行之所得依本法第三
    條規定合併課徵營利事業所得稅。國際金融業務分行與同址
    營業之機構共同負擔之費用，應由國際金融業務分行於開始
    營業之日起三個月內擬具分攤辦法報請該管稽徵機關核備。
    」所得稅法第24條及同法施行細則第60條之1分別定有明文
    。揆諸上開所得稅法第24條規定旨意，係規範收入成本費用
    配合原則，其成本費用並不以同址營業所發生者為要件；且
    細則第60條之1固未規定國際金融業務分行與非「同址營業
    」之機構，就其「分攤辦法」應報請該管稽徵機關核備，然
    本於總管理處之費用，分行亦應比例分擔之原則，自得類推
    適用之，況上訴人既前於73年間自行擬具分攤辦法報財政部
    核備。另查財政部所核備之費用分攤辦法，乃指費用分攤之
    計算方式，並非得以適用查核準則第70條之1之規定，是上
    訴人上開主張，容有誤解，核無可採。(四)綜上所述，原審斟
    酌全辯論意旨及調查證據之結果，以原處分及訴願決定均無
    違誤，因將其均予維持，駁回上訴人之訴，核無違誤。上訴
    論旨，仍執前詞，指摘原判決違背法令，求予廢棄，難認有
    理由，應予駁回。
六、據上論結，本件上訴為無理由，爰依行政訴訟法第255條第1
    項、第98條第1項前段，判決如主文。
中    華    民    國    97    年    11    月    13    日
                    最高行政法院第六庭
                        審判長法官  吳  明  鴻
                              法官  黃  清  光
                              法官  林  茂  權
                              法官  侯  東  昇
                              法官  黃  秋  鴻
以  上  正  本  證  明  與  原  本  無  異
中    華    民    國    97    年    11    月    13    日
                              書記官  吳  玫  瑩


司法院資訊處製作；財團法人民間司法改革基金會備份。
